臺灣桃園地方法院民事判決
110年度簡上字第162號
上  訴  人  永安窯業股份有限公司

法定代理人  李岳霖律師（清算人）
訴訟代理人  吳祖寧律師
            廖芳萱律師
被  上訴人  陳令姣  
訴訟代理人  陳建寰律師
參  加  人  周光道  
訴訟代理人  廖芳萱律師
            吳祖寧律師
上列當事人間請求確認本票債權不存在事件，上訴人對於民國11
0年3月19日本院桃園簡易庭109年度桃簡字第346號判決提起上訴
，本院於民國110年12月16日言詞辯論終結，判決如下：
    主  文
一、原判決關於駁回上訴人後開第二、三項之訴部分廢棄。
二、上開廢棄部分，確認被上訴人所持有如附表一所示本票，於
    超過如附表二所示本息範圍，對上訴人之債權不存在。
三、上開廢棄部分，被上訴人不得持本院108年度司票字第9288
    號民事裁定，於超過如附表二所示本息範圍，對上訴人為強
    制執行。
四、其餘上訴駁回。
五、第一、二審訴訟費用，由上訴人負擔。
    事實及理由
一、上訴人永安窯業股份有限公司(下稱永安公司)起訴主張及於
    二審補充略以：
    ㈠被上訴人陳令姣於民國105年6月間出資永安公司，由永安
      公司及訴外人O國O、O麗O、O霖有限公司(下稱O霖公司)於
      105年6月30日共同簽發如附表一所示票面金額為新臺幣(
      下同)100萬元之本票(下稱系爭本票)，交予陳令姣作為保
      證。依公司法第16條第1項規定，公司不得為任何保證人
      ，故永安公司之保證行為因違反強制規定，不生效力。
    ㈡又系爭本票上未記載利息及到期日，詎陳令姣竟持系爭本
      票聲請本票裁定，並經本院108年度司票字第9288號裁定
      准予陳令姣對永安公司聲請強制執行，後經永安公司閱卷
      後方知系爭本票遭陳令姣變造到期日、利息，該變造不生
      效力。系爭本票既未記載到期日，依法視為見票即付之本
      票，其權利應自發票日105年6月30日起算，陳令姣遲於10
      8年11月8日始向本院聲請本票裁定，已罹於3年時效，故
      永安公司拒絕給付票款，陳令姣對永安公司之系爭本票債
      權請求權不存在等語。
    ㈢並於原審聲明：1.確認陳令姣所持有系爭本票債權請求權
      不存在。2.陳令姣不得持本院108年度司票字第9288號民
      事裁定，強制執行永安公司之財產。
二、陳令姣答辯並於二審補充略以：
    ㈠兩造於105年6月23日簽立借貸合約書(下稱系爭合約書)，
      由永安公司向陳令姣等14人借款共1億元，約定借款期限
      自105年6月30日起至108年6月30日止，為期3年，並由訴
      外人O莉O、O國O、O智O擔任連帶保證人。嗣於105年6月30
      日，永安公司、O霖有限公司（下稱O霖公司）、O莉O、O
      國O、O智O共同簽立借款證兼收據(下稱系爭借款證），約
      定利息為月息1分5厘(即年息18%，同系爭本票所載每百元
      日息0.05元)、違約金為每逾1日，每佰元以每日1角5分計
      算至清償日止，上開借款除以永安公司名下不動產設定最
      高限額抵押權為擔保外，又由永安公司、O莉O、O國O、O
      霖公司按陳令姣出資借款金額100萬元，簽發同額之系爭
      本票作為還款之擔保。永安公司簽發系爭本票之原因關係
      為兩造間之借款關係，永安公司是為擔保自己的借款，而
      非為他人保證。
    ㈡系爭本票於簽發時雖未記載到期日、利息及違約金，但永
      安公司（當時之清算人為O霖公司）及其餘發票人均有表
      示若屆期未還款，則授權陳令姣依約自行填載，陳令姣依
      其授權填載與系爭合約書及系爭借款證相同之到期日即10
      8年6月30日、每百元日息0.05元，故系爭本票尚未罹於時
      效，永安公司仍應依系爭本票文義負責等語置辯。並於原
      審答辯聲明：原告之訴駁回。
三、原審為永安公司全部敗訴之判決，永安公司提起上訴，並聲
    明：㈠原判決廢棄。㈡確認陳令姣所持有系爭本票債權請求權
    不存在。㈢陳令姣不得持本院108年度司票字第9288號民事裁
    定，對永安公司為強制執行。陳令姣則聲明：上訴駁回。
四、得心證之理由：
　　㈠系爭本票之到期日並非陳令姣變造，且系爭本票債權之請
      求權未罹於時效。
　　　⒈按在票據上簽名者，依票上所載文義負責：二人以上共
        同簽名時，應連帶負責；本票應記載發票到期日，由發
        票人簽名；欠缺本法所規定票據上應記載事項之一者，
        其票據無效。但本法別有規定者，不在此限，票據法第
        5 條、第120 條第1 項第8 款、第11條第1 項分別定有
        明文。次按票據法第11條之立法理由明載：「當事人間
        基於事實上需要，對於票據上部分應記載事項，有因不
        能即時確定，需俟日後確定始能補充者。似宜容許發票
        人先行簽發票據，交由他人依事先之合意補填，以減少
        交易上之困難。」，是所謂空白授權票據係指票據行為
        人預行簽名於票據之格紙上，而將票據上應記載事項之
        全部或一部，授權予他人補充完成之完全票據。此與因
        欠缺票據上應記載事項之一部或全部事項，致歸於無效
        之不完全票據，並非相同。
　　　⒉永安公司雖主張系爭本票之到期日、利息為陳令姣變造
        ，其變造應屬無效，而未載利息則應為年息6％，未載到
        期日視為見票即付，故時效自發票日即105年6月30日起
        算至108年11月8日向本院聲請本票裁定時已罹於3年時
        效云云。惟證人即系爭合約書及系爭借款證之連帶保證
        人O智O於原審具結證稱略以：當初是我介紹永安公司（
        當時的清算人是O霖公司）、O霖公司負責人O莉O、O莉O
        的妹妹O國O等人前往陳令姣的代書事務所，向陳令姣等
        14人借錢，並簽立系爭借貸合約及系爭借款證，因為是
        我介紹的所以我當連帶保證人。當日永安公司、O霖公
        司、O莉O、O國O分別簽發本票給各金主，由借款人分別
        還款給各個金主。陳令姣還問發票人可不可以發票日期
        填一填，剩下的到期日、利息及違約金的記載，因為到
        期後可能延期、不要一直換票，陳令姣問發票人要現在
        填，還是授權以後由陳令姣填寫，他們都說授權陳令姣
        填，可以一票到底，不用一直換票等語(原審卷第84頁
        反面至86頁)。足證明永安公司有授權陳令姣填寫系爭
        本票之到期日、利息，並非陳令姣所變造。
　　　⒊陳令姣既經發票人授權填寫系爭本票之到期日為108年6
        月30日及利息為每百元日息0.05元即年息18%，該記載
        即對發票人發生效力，發票人應依票據文義負責。依票
        據法第22條第1項規定，執票人對於本票發票人之請求
        權時效自到期日起算3年未行使而消滅，則陳令姣於108
        年11月8日向本院聲請本票裁定，尚未罹於請求權時效
        。
　　㈡永安公司簽發系爭本票是為擔保自己的借款債務，而非保
      證債務。
　　　永安公司雖主張依公司法其不得為他人保證，系爭本票是
      其為擔保O霖公司之債務所簽發，應屬無效云云。惟原審
      證人O智O已證述系爭合約書與系爭借款證均係指永安公司
      等人向陳令姣等14人借用1億元之同一筆借款，永安公司
      等發票人才因此個別簽發本票給包含陳令姣在內之各個金
      主等語明確。經核系爭合約書及系爭借款證上所記載之借
      款金額、借款人、利息與違約金、抵押物之約定相同，堪
      信二筆借款具有同一性。故永安公司簽發系爭本票係為擔
      保自己的上開借款債務，而非為債務保證，永安公司主張
      其簽發系爭本票無效云云，並不可採。
　　㈢系爭本票之債權範圍如附表二，陳令姣就超過附表二之範
      圍，不得聲請強制執行永安公司之財產。
　　  1.按約定利率，超過週年百分之16者，超過部分之約定，
        無效，為民法第205條所明定。上開民法條文於109年12
        月29日修正通過，並於110年7月20日施行生效，復依民
        法債編施行法第10條之1規定，該條文於修正施行前已
        約定，而於修正施行後發生之利息債務亦有適用。
      2.系爭本票雖約定遲延利息以每百元日息0.05元即年息18
        %計算（原審卷第8、10頁），惟於上開民法條文修正施
        行後所生之利息債權，亦應受該條文之拘束。是以，陳
        令姣持有系爭本票對永安公司之本票債權應如附表二所
        示，亦即其中自110年7月20日起至清償日止，超過年息
        16%計算之利息債權不存在。陳令姣就超過附表二之範
        圍，不得持系爭本票裁定聲請強制執行永安公司之財產
        。
五、綜上所述，永安公司訴請確認陳令姣持有之系爭本票於「超
    過」附表二所示本票債權不存在，及陳令姣就超過附表二之
    範圍，不得持系爭本票裁定聲請強制執行永安公司之財產，
    為有理由，應予准許，逾此範圍，則無理由，應予駁回。原
    審因裁判時民法第205條尚未修正而未及審酌系爭本票債權
    自110年7月20日起至清償日止，超過按年息16%計算之利息
    應屬無效而債權不存在，及陳令姣就超過附表二之範圍，不
    得持系爭本票裁定聲請強制執行永安公司之財產，而為永安
    公司敗訴之判決，尚有未洽，上訴意旨求予廢棄改判，為有
    理由，爰由本院予以廢棄改判如主文第2 、3項所示。至如
    附表二所示範圍之系爭本票債權仍然存在，且陳令姣可持系
    票裁定聲請在上開範圍內聲請強制執行，故原審為永安公司
    敗訴之判決，經核並無不合，上訴意旨求予廢棄改判，為無
    理由，應駁回其上訴。
六、本件事證已臻明確，兩造其餘陳述及所提證據，經審酌後認
    與判決結果不生影響，爰不予逐一論列。
七、據上論結，本件上訴為一部有理由，一部無理由，依民事訴
    訟法第436條之1第3項、第450條、第449條第1項、第79條規
    定，判決如主文。
中　　華　　民　　國　　111 　年　　1 　　月　　14　　日
                  民事第三庭   審判長法  官  周玉羣
                                     法  官  林靜梅
                                     法  官  吳佩玲
附表一：
系爭本票      票號 發票人 金額 發票日 到期日 受款人 259663 永安公司、O霖公司、O莉O、O國O 100萬元 105年6月30日 108年6月30日 陳令姣 本院108年度司票字第9288號裁定准予陳令姣得於100萬元，及自108年6月30日起至清償日止，按年息18%計算之利息，對永安公司強制執行。      
附表二：
陳令姣對永安公司尚未獲清償之債權  本金 利息 100萬元 自108年6月30日起至110年7月19日止，按年息18%計算之利息；自110年7月20日起至清償日止，按年息16%計算之利息。 
上列正本證明與原本無異。
本判決不得上訴。
中　　華　　民　　國　　111 　年　　1 　　月　　14　 日                              書記官  龍明珠